【裁判字號】    96,上更(一),210
【裁判日期】    970530
【裁判案由】    損害賠償
【裁判全文】
臺灣高等法院民事判決               96年度上更(一)字第210號
上  訴  人  張宗典即張宗典建築師事務所
訴訟代理人  陳正旻律師
被  上訴人  台北縣林口鄉麗林國民小學
法定代理人  甲○○
訴訟代理人  粘舜權律師
            吳茂榕律師
上列當事人間損害賠償事件，上訴人對於中華民國95年4月24日
臺灣板橋地方法院94年度重訴字第175號第一審判決提起上訴，
經最高法院發回更審，本院於97年5月13日言詞辯論終結，判決
如下：
    主      文
上訴駁回。
第二審及發回前第三審訴訟費用由上訴人負擔。
    事實及理由
一、被上訴人主張：伊於民國（下同）87年7月1日委任上訴人處
    理伊新建第三期校舍（下稱系爭工程）之設計及監造事宜，
    並簽訂設計監造委託契約書（下稱系爭設計監造契約書）。
    詎上訴人辦理估驗計價予承包商玉峰營造有限公司（下稱玉
    峰公司）之第三期工程結算表部分，經台北市土木技師公會
    鑑定結果，有估價不實並遭玉峰營造公司溢領款項新台幣（
    下同）10,800,000元之情形；又因上訴人監造之疏失，竟未
    發現玉峰公司擅以竄改後之圖說施工，造成工程瑕疵，致伊
    須另支出 1,308,720元之費用進行補強工程，上訴人處理委
    任事務有過失，應賠償伊因此所受之損害等情，爰依委任關
    係，求為命上訴人給付伊 1,762,355元，並加計自起訴狀繕
    本送達翌日起算法定遲延利息之判決等情（被上訴人逾上開
    金額本息部分之請求，業經原審判決被上訴人敗訴確定）。
    並答辯聲明：上訴駁回。
二、上訴人則以：伊監造系爭工程並無疏失，而係被上訴人未經
    伊同意，復未保留備份，擅將設計圖說出借予玉峰公司，致
    遭玉峰公司私自竄改鋼筋及柱筋之配置後，再交還被上訴人
    ，被上訴人又疏未注意核對，即加蓋騎縫章後交由玉峰公司
    及伊據以施工及監工，該施工圖說遭竄改應可歸責於被上訴
    人，伊客觀上無法知悉有遭竄改之情事。且被上訴人送請台
    北市土木技師公會之鑑定報告有誤，上訴人並未超估鋼筋及
    鋼構數量，玉峰公司亦未溢領工程款。另玉峰公司施工有瑕
    疵部分，係玉峰公司於申報停工後，復擅自進入工地施工，
    伊於90年 8月27日發函要求其停工改善，已盡監造人之責任
    。又本件將原三層樓之設計變更為二層樓，因此所增加之費
    用應屬變更設計之預算，與瑕疵補強無涉。退步言之，損害
    賠償額之計算應依系爭設計監造契約書第9條第6款所約定「
    該部分之工程項目設備之服務費用」為之，系爭工程僅有地
    下一樓柱鋼筋遭竄改，被上訴人得扣除該部分之工程項目設
    備之服務費用為73,465元，損害賠償額自應以73,465元計算
    為當。又本件損害之原因，實導因於被上訴人將設計圖說出
    借予玉峰公司致遭竄改，復疏未核對即加蓋騎縫章，則被上
    訴人所為亦係損害發生之共同原因，依民法第 217條之規定
    ，應有過失相抵之適用。況系爭工程尚有工程估驗保留款及
    保證銀行繳回履約保證金可供扣抵，被上訴人並無損失等語
    置辯。並上訴聲明：(一)原判決不利於上訴人部分廢棄。(二)上
    廢棄部分，被上訴人在第一審之訴及其假執行之聲請均駁回
    。
三、兩造不爭執之事實：
  (一)兩造於87年7月1日簽訂系爭設計監造契約書，約定被上訴人
    委任上訴人就新建第三期校舍工程為設計及監造，上訴人之
    報酬共為3,524,710元，其中設計費與監造費各占1/2，即各
    為1,762,355元（見原審(一)卷第7至22頁之設計監造委託契約
    書）。
  (二)被上訴人主張其所受之損害均係上訴人監造方面之疏失（含
    估驗計價不實及監造不實之瑕疵損害），與設計無涉（見原
    審(一)卷第4至5頁之起訴狀理由三至四所示）。
  (三)系爭工程一樓板原設計圖說之鋼筋數為 4支、柱筋為24支，
    被竄改後之圖說及現場施作之鋼筋數減為 3支、柱筋則減為
    12支；而鋼構配置部分則未被竄改（見原審(一)卷第35至47頁
    之結構安全鑑定補充報告書、本院前審卷第70頁之被上訴人
    答辯狀）。
  (四)被上訴人已給付上訴人設計費40%即1,409,884元、監造費10
    %即352,471元；尚未給付之設計費為10%即352,471元、監造
    費為40%即1,409,884元（見原審(三)卷第 178頁之言詞辯論筆
    錄、第182頁之上訴人陳報狀）。
  (五)系爭工程圖說被玉峰公司竄改後，直至被上訴人與玉峰公司
    終止承攬契約後，經重新發包，由宜坤營造有限公司（下稱
    宜坤公司）得標，始經宜坤公司發現系爭工程已施作之工程
    合約書與工程圖說均遭竄改，所有柱筋數量短缺約占一半（
    見原審(三)卷第11至12頁之言詞辯論筆錄）。
四、被上訴人主張上訴人辦理估驗計價予玉峰公司之第三期工程
    結算表部分，有估價不實並溢領款項之情形；又因上訴人監
    造之疏失，未發現玉峰公司擅以竄改後之圖說施工，造成工
    程瑕疵，上訴人處理委任事務顯有過失等語。惟為上訴人所
    否認，並以前詞置辯。經查：
  (一)按受任人處理委任事務，應依委任人之指示，並與處理自己
    事務為同一之注意。其受有報酬者，應以善良管理人之注意
    為之，民法第 535條定有明文。查系爭工程之圖說係上訴人
    送請被上訴人確認後，該工程圖說於被上訴人保管中遭玉峰
    公司擅自竄改，被上訴人再將該遭竄改之工程圖說一份（騎
    縫章蓋有被上訴人之校印）交付上訴人、一份送交玉峰公司
    等情，固據證人即被上訴人之前總務主任高元杰在本院前審
    證述屬實（見本院前審卷第204頁背面至第206頁之準備程序
    筆錄），惟按上訴人所設計之原工程圖說表頭係以手寫「台
    北縣林口鄉麗林國民小學第三期校舍新建工程」等字樣，而
    遭竄改之工程圖說其表頭就上開文字則改以電腦打字代之，
    為上訴人所不爭執（見本院前審卷第186至187頁之準備程序
    筆錄），上訴人復自認其仍保留有原設計圖說之電腦存檔及
    被上訴人並未要求變更設計等情（見本院前審卷第 256頁背
    面之言詞辯論筆錄），則上訴人自應按照原設計圖說負監造
    施工之責任。詎上訴人竟疏未注意表頭文字已遭竄改之工程
    圖說，應與其電腦存檔之原設計圖說比較核對是否相符，即
    輕易交由其工地之監工人員據以監造，且就玉峰公司關於鋼
    筋及柱筋部分之施工與其原設計圖說不符時，又疏未注意及
    時發現予以糾正，顯有違善良管理人之注意義務而有過失。
    再者，上訴人於原審復自認：「現場的鋼筋與鋼構的配置與
    原來的圖是不一樣的，但是原告（指被上訴人）把圖借給（
    玉峰）營造公司，營造公司拿給結構技師希望可以檢討數量
    不要那麼多，結構技師改了之後，有告訴營造廠，必須要拿
    給被告（指上訴人）辦理變更設計，但是營造廠沒有拿給被
    告辦變更設計，就拿沒有合法變更設計的圖給營造廠在現場
    的人施工」、「（法官問：監造有沒有原始的配置圖？）我
    們的圖放在工地，可能被他們換掉了。所以後來監造就是按
    照變更後的圖。實際上施工是按照變更後的圖，與原來的圖
    不一樣。圖上面是沒有日期的。‧‧‧因為營造廠第一期、
    第二期都是同一個人做的，做的很好，所以沒有警戒心」、
    「（法官問：對被告94年 7月22日答辯狀的附件六號，有何
    意見？）所謂未按圖施工就是我去現場檢查，發現鋼筋數目
    不對，本來應該是四支，是原來的圖，三支是變更後的圖，
    當時我是沒有帶圖去，我僅憑印象查覺的。另外還有鋼筋彎
    下來的固定長度，要有45倍的長度，都不夠，配筋的外置也
    不對。‧‧‧發現變更是在重新發包才發現有變更。新的契
    約已經簽了之後，（新承包）營造廠來才發現有變更。有被
    偷改的部分，就是鋼骨柱的鋼筋，鋼骨樑的鋼筋，所以有偷
    改，‧‧‧」等情（見原審(三)卷第11至12頁之言詞辯論筆錄
    ），其中關於「‧‧我們的圖放在工地，可能被他們換掉了
    。」、「‧‧所以沒有警戒心。」之自認，益見上訴人就本
    件系爭工程之監造確未盡善良管理人之注意義務，既疏未核
    對被上訴人經確認後交付之工程圖說於先，復未盡監造之職
    責於後，使玉峰公司得以依竄改後之工程圖說施工，且又未
    能及時發現並加以糾正，直至被上訴人與玉峰公司終止承攬
    契約後，重新發包由宜坤公司接手，始由該宜坤公司發現上
    情，致造成系爭工程品質堪虞及估驗計價不實，因而使被上
    訴人受有損害，情至明顯。況被上訴人訴請玉峰公司返還不
    當得利等事件，業經原法院於94年12月13日以94年度建字第
    42號判決玉峰公司應給付被上訴人13,408,720元本息確定（
    見原審卷(三)第89頁），復經本院調閱該案卷宗核實（見本院
    卷第62頁）。上訴人辯稱被上訴人擅將設計圖說出借予玉峰
    公司，致遭玉峰公司私自竄改鋼筋及柱筋之配置後，再交還
    被上訴人，被上訴人又疏未注意核對，即加蓋騎縫章後交由
    玉峰公司及上訴人據以施工及監工，上訴人僅得按遭竄改後
    之圖說監工，並無任何過失，而玉峰公司於申報停工後，復
    擅自進入工地施工，上訴人亦於90年8月27日發函要求其停
    工改善，已盡監造人之責任云云，自無足取。
  (二)查台北市土木技師公會業於91年12月 9日完成建物結構現況
    調查（含鋼筋、混凝土探測）、建築物結構整體分析、分析
    結果與原設計比較、分析結果與變更設計（已施作部分）比
    較、評估變更設計方案可行性及必要補強施工方式建議及經
    費估算、原工程已施作部分之鋼筋及鋼構數量規格清點，並
    出具鑑定報告書，為另行釐清原工程之缺失責任及預估缺失
    改善費用，復為補充鑑定，據被上訴人所提台北市土木技師
    公會鑑定補充報告書記載：「目前已經完成的總鋼筋數量較
    結算數量多計價113.3噸，且其中包含一樓部分的鋼筋55.8
    噸，因一樓鋼筋無法達驗收標準，建議應再扣除此部份的重
    量，若依此則目前鋼筋已結算數量應可扣除 169.1噸。此部
    份應可扣回結算多計之費用約 1,950,000元」、「鋼骨結算
    數量較實作估算出的數量以及扣款之數量，其總重量多計了
    139,572 公斤的重量，此數量應可扣除。此部份應可扣回結
    算多計之費用約 1,600,000元」等語（見原審(一)卷第44至45
    頁），又上訴人因監造之疏失，未及時發現玉峰公司以竄改
    後之圖說施工，致工程有安全上之瑕疵，被上訴人因而須另
    委請劉厥然建築師事務所變更設計，進行補強工程（與另外
    辦理變更設計部分無涉），就原結構一樓鋼構焊道鏟修、原
    結構二樓鋼構焊道鏟修、原結構屋頂鋼構焊道鏟修，因而多
    支出1,308,720元，有劉厥然建築師事務所變更設計表、議
    定書等影本在卷可稽（見原審(一)卷第48至56頁）。上訴人雖
    爭執上開鑑定報告內容不實，並聲請就「(一)系爭工程鋼筋部
    分，台北市土木技師公會之鑑定對於地下一樓柱、地樑、筏
    基板（FS板）、水箱蓋（BS板）及地下室擋土牆或其他處所
    是否有漏估，如有，其漏估鋼筋重量為何？(二)系爭工程鋼筋
    （應為鋼構）部分是否需列耗損率在內？上訴人張宗典建築
    師事務所所列耗損率 21.56是否合理？台北市土木技師公會
    之鑑定，是否已含耗損率在內？(三)系爭工程原結構一樓、二
    樓及屋頂鋼構焊造鏟修部分之費用 1,308,720元是否係因系
    爭工程辦理變更設計調整樓層高度由3層樓變更為2層樓，且
    因變更設計而增加之金額是否必須由變更設計編列之預算所
    吸收？該增加之金額是否係可歸責於原監造人之事由？」送
    請台灣省建築師公會為鑑定，惟台灣省建築師公會所出具之
    鑑定報告，就上開鑑定事項(一)係以連續樑（搭接方式）分段
    交錯配置計算樑配筋長度，與台北市土木技師公會係以單一
    跨距為單元配筋之計算方式不同，尚難逕認台北市土木技師
    公會所為之鑑定報告有漏估鋼筋重量之情形；就上開鑑定事
    項(二)固載明「本工程依配筋圖S2-8所有樑柱鋼料係以鋼鈑在
    工廠裁剪，經電焊或鉚接成型，整張鋼鈑裁剪尺寸，如以電
    腦記錄、裁剪，損耗可減少，又接合樑柱時須用『接合鈑』
    『加勁板』等零料，故需列耗損率」等語，然被上訴人所提
    工程估驗單第四頁第四項「鋼構工程」均係以鋼構形式估價
    （見本院前審卷第 133頁），台北市土木技師公會所為鑑定
    未列計耗損率，尚難謂有何不當；就上開鑑定事項(三)固記載
    「依台北市土木技師公會之鑑定報告書第 9頁之十一，結論
    與建議1.‧‧‧建議除C6柱依上述修正外，其他尚符合結構
    安全之要求。故起造人─學校並無基於安全理由，樓層高度
    由3層樓變更為2層樓之必要，‧‧‧」等語，但台北市土木
    技師公會鑑定補充報告書第八點「缺失改善的費用預估補充
    鑑定結果」就三樓部分係認為「有一處 B18鋼梁螺栓僅一排
    接合，認為係鋼骨組立尺寸有錯誤所致，該處應拆除重做；
    此部份改善費用粗估約為50,000元」、「B8~12、B15、B30~
    32等之尺寸為H950×500×18×35，但其接合之柱尺寸為
    2H482×300×11×15，顯然梁翼板之寬度與厚度均遠大於柱
    之尺寸，為確保大跨度梁之受力能順利移轉至支撐柱，該處
    梁柱接頭應予以適當補強。此部分需改善45處，其費用粗估
    約為 1,800,000元」、「以上所述之三樓大梁，因其跨度大
    ，依據設計要求應有預拱，其缺失改善粗估約為 660,000元
    」等語（見原審(一)卷第43頁），是因三樓部分缺失改善所預
    估之費用顯較原結構一樓、二樓及屋頂鋼構焊道鏟修費用為
    高，系爭工程辦理變更設計調整樓層高度由三層樓變更為二
    層樓，即非無必要。則上訴人辯稱被上訴人送請台北市土木
    技師公會之鑑定報告有誤，上訴人並未超估鋼筋及鋼構數量
    ，玉峰公司亦未溢領工程款，而本件將原三層樓之設計變更
    為二層樓，因此所增加之費用應屬變更設計之預算，與瑕疵
    補強無涉云云，均不可採。
五、按受任人因處理委任事務有過失，或因逾越權限之行為所生
    之損害，對於委任人應負賠償之責，民法第544條定有明文
    。又兩造於系爭設計監造契約書第9條「罰則」第6項約定：
    「各工程承包商未依圖說施工，被甲方（指被上訴人）或有
    關單位查獲，並處承包商以罰款結案，且乙方（指上訴人）
    無法證明其業已善盡其責時，甲方得扣除該部分之工程項目
    設備之服務費用，並處以扣款金額六倍之罰款」，惟於該條
    第 7項特別約定：「前六款各扣、罰款，或不予乙方服務費
    用後，甲方仍至少應付乙方百分之五十之總服務費用」（見
    原審(一)卷第18頁），顯見兩造就有關契約不履行之罰則，已
    特別約定其最高賠償總額以上訴人總服務費用 3,524,710元
    之50%即1,762,355元為其上限，是被上訴人依民法第 544條
    之規定，請求上訴人賠償因處理委任事務有過失所生之損害
    ，其賠償總額自應受兩造間上開特別約定之限制。查：
    1.系爭工程承包商玉峰公司未依圖說施工，並溢領工程款，
      經原法院以94年度建字第42號判決判命玉峰公司應給付被
      上訴人13,408,720元本息且確定在案，有該民事判決附卷
      可稽（見原審(三)卷第89至90頁），上訴人就本件工程之監
      造復未盡其善良管理人之注意義務，業經認定如前，據台
      北市土木技師公會鑑定補充報告書所載，原工程之鋼筋部
      分係多計113.3噸，扣除一樓部分55.8噸，共應扣除169.1
      噸，可扣回費用約1,950,000元；鋼骨部分多計139.572噸
      ，可扣回費用約 1,600,000元，被上訴人另委請劉厥然建
      築師事務所變更設計進行補強工程部分則支出 1,308,720
      元，亦有該所變更設計表、議定書等影本（見原審卷(一)第
      50、53、54頁）足憑，而兩造就有關契約不履行之罰則既
      已特別約定其最高賠償總額，自應受上開特別約定之限制
      ，是被上訴人依委任關係請求上訴人賠償 1,762,355元（
      不逾上開各項金額之總額），洵屬有據。上訴人辯稱系爭
      工程僅有地下一樓柱鋼筋遭竄改，被上訴人僅得以扣除該
      部分之工程項目設備之服務費用73,465元為損害賠償額云
      云，殊不足取。
    2.上訴人另辯稱系爭工程尚有估驗保留款 2,059,188元，及
      保證銀行繳回履約保證金 7,935,000元，可供扣抵，被上
      訴人並無何損失云云，為被上訴人所否認。查上訴人主張
      之系爭工程估驗保留款及保證銀行繳回履約保證金之法律
      關係乃存在於被上訴人與玉峰公司之間，本與上訴人無涉
      ，上訴人據以主張應與系爭設計監造契約所應負之委任關
      係債務不履行賠償責任所應賠償之金額相扣抵，自屬不合
      ，不應准許。況依被上訴人與玉峰公司所簽訂之建築工程
      契約書（下稱系爭建築工程契約）第 5條「本契約價金之
      給付條件」第1項「本契約依下列規定辦理付款」第2款「
      估驗款」約定：「(1)本契約自開工日起，每十五日估驗計
      價撥付估驗款一次。‧‧‧(2)估驗以已履約完成者為限，
      如另有規定其半成品或進場材料得以估驗計價者，從其規
      定。該項估驗款每期均應扣除百分之五作為保留款（有預
      付款之扣回時一併扣除），並於工程完成，甲方（指被上
      訴人）驗收合格，乙方（指玉峰公司）繳納保固金保證金
      後，於十五日內一次無息結付尾款」、第14條「保證金及
      履約保證人」第 1項約定：「乙方同意繳納履約保證金、
      差額保證金共計新台幣壹仟伍拾捌萬元整，作履行本契約
      之保證，惟乙方爰依本契約投標須知規定將履約保證金以
      台灣省合作金庫中山路支庫保證金保證書替代；‧‧‧」
      、第3項「履約、差額保證金」第4款約定：「乙方提供履
      約、差額保證金作為履約保證後，經甲方認定乙方有下列
      情形之一者，其所繳納之履約、差額保證金及其孳息得不
      予發還：‧‧‧(8)因可歸責於乙方之事由，致終止或解除
      本契約者」等語（見原審(二)卷第 88至111頁）。茲系爭工
      程之承包商玉峰公司於89年7月6日得標後，即進行施工，
      至90年9月9日因負責人發生財務糾紛不知去向（當時結算
      已完成地樑、地下室外牆灌漿、鋼骨組立至 2樓），既未
      完成工程經被上訴人驗收，依系爭建築工程契約第5條第1
      項第 2款第(2)目後段之說明，即無請求返還工程估驗保留
      款之權；又被上訴人嗣於91年 9月30日發存證信函確定與
      玉峰公司終止合約，依系爭建築工程契約第14條第3項第4
      款第(8)目之約定，被上訴人可不發還履約保證金予玉峰公
      司。況被上訴人已於91年 8月15日就未完成之工程進行重
      新發包，由訴外人宜坤公司得標，據被上訴人91年3月7日
      九一北縣麗林總字第0528號函記載：「主旨：檢送補正本
      校第三期新建工程重新發包新編預算圖、預算編列說明書
      ，敬請鑒核。說明：‧‧‧二新編設計預算書，所需經費
      共七千八百四十五萬一千二百八十一元，其動支財源之順
      序如下：(一)本工程結算後之餘額‧‧‧(二)第一次變更設計
      增加金額‧‧‧(三)工程估驗保留款共二百零五萬九千一百
      八十八元。(四)保證銀行繳回履約保證金共七百九十三萬五
      千元。以上合計七千八百五十八萬一千二百六十三元，足
      以支應重新發包之所需」等語（見原審(一)卷第 103頁），
      足徵上訴人所稱工程估驗保留款及保證銀行繳回履約保證
      金，玉峰公司均無權請求被上訴人給付，被上訴人並業已
      用以支應被上訴人重新發包之所需，核與兩造間之系爭監
      造設計契約關係與責任無涉，益證上訴人上開所辯，委無
      可採。
    3.按給付無確定期限者，債務人於債權人得請求給付時，經
      其催告而未為給付，自受催告時起，負遲延責任。其經債
      權人起訴而送達訴狀，或依督促程序送達支付命令，或為
      其他相類之行為者，與催告有同一之效力。遲延之債務，
      以支付金錢為標的者，債權人得請求依法定利率計算之遲
      延利息；又應付利息之債務，其利率未經約定，亦無法律
      可據者，週年利率為5％，民法第229條第2項、第233條第
      1項前段、第203條分別定有明文。本件係屬損害賠償之債
      ，自屬無確定期限者，又係以支付金錢為標的，則依上開
      規定，被上訴人請求上訴人給付自起訴狀繕本送達翌日即
      94 年5月17日起，至清償日止，按週年利率 5％計算之法
      定遲延利息，自屬有據。
六、按損害之發生或擴大，被害人與有過失者，法院得減輕賠償
    金額，或免除之，民法第217條第1項定有明文。準此，僅於
    被害人之行為與損害之發生或擴大有相當因果關係，或其行
    為係損害發生或擴大之共同原因時，始有與有過失之可言。
    查上訴人係受有報酬而受被上訴人委任設計並監造系爭工程
    ，應以善良管理人之注意為之，且上訴人既已自認其原設計
    圖說仍保留有電腦存檔，復自認被上訴人並未要求變更設計
    ，則上訴人自應按照原設計圖說為監造，雖原設計圖說有關
    鋼筋及柱筋之配置遭第三人玉峰公司竄改，惟上訴人既係專
    業之建築師，如能善盡善良管理人之注意監造責任，必能立
    即發現，予以糾正，而不致發生損害，是本件因監造所發生
    之損害全係因上訴人有監造上之疏失所致。原設計圖說縱遭
    第三人玉峰公司竄改，顯非有建築專業之被上訴人所能發見
    ，復無任何證據足以證明被上訴人將原設計圖說借予玉峰公
    司之行為，必然發生原設計圖說遭竄改情事，要難認定該出
    借行為與上訴人監造上之疏失所致損害之發生為共同之原因
    或有何相當因果關係，即難認被上訴人對於上訴人違約（委
    任契約）所造成之損害有何過失可言，自無過失相抵之適用
    。上訴人此部分所辯，洵不足取。
七、綜上所述，被上訴人依委任之法律關係，請求上訴人給付
    1,762,355元，及自94年5月17日起，至清償日止，按週年利
    率5 ％計算之利息，為有理由，應予准許。原審就此部分為
    上訴人敗訴之判決，並無不合。上訴意旨仍執陳詞，指摘原
    判決此部分不當，求予廢棄改判，為無理由，應予駁回其上
    訴。
八、本件事實已臻明確，兩造其餘攻擊防禦方法及證據經予審酌
    ，核與判決結果不生影響，爰不再逐一論述，併此敘明。
九、據上論結，本件上訴為無理由，依民事訴訟法第449條第1項
    、第78條判決如主文。
中    華    民    國    97    年    5    月    30     日
                    民事第四庭
                        審判長法  官  張劍男
                              法  官  彭昭芬
                              法  官  翁昭蓉
正本係照原本作成。
如不服本判決，應於收受送達後20日內向本院提出上訴書狀，其
未表明上訴理由者，應於提出上訴後20日內向本院補提理由書狀
（均須按他造當事人之人數附繕本）上訴時應提出委任律師或具
有律師資格之人之委任狀；委任有律師資格者，另應附具律師資
格證書及釋明委任人與受任人有民事訴訟法第466條之1第1項但
書或第2項（詳附註）所定關係之釋明文書影本。
中    華    民    國    97    年    6     月    2     日
                              書記官  董曼華
附註：
民事訴訟法第466條之1（第1項、第2項）：
對於第二審判決上訴，上訴人應委任律師為訴訟代理人。但上訴
人或其他法定代理人具有律師資格者，不在此限。
上訴人之配偶、三親等內之血親、二親等內之姻親，或上訴人為
法人、中央或地方機關時，其所屬專任人員具有律師資格並經法
院認為適當者，亦得為第三審訴訟代理人。


司法院資訊處製作；財團法人民間司法改革基金會備份。
